【裁判字號】    99,易,402
【裁判日期】    990723
【裁判案由】    重利
【裁判全文】
臺灣板橋地方法院刑事判決               99年度易字第402號
公  訴  人  臺灣板橋地方法院檢察署檢察官
被      告  乙○○
上列被告因重利案件，經檢察官提起公訴（99年度偵字第3302號
），本院判決如下：
    主  文
乙○○共同乘他人急迫貸以金錢，而取得與原本顯不相當之重利
，處拘役伍拾伍日，如易科罰金，以新臺幣壹仟元折算壹日。扣
案之行動電話壹具（含SIM卡壹只）沒收。
    事  實
一、乙○○有違反槍砲彈藥刀械管制條例及幫助恐嚇取財等前科
    （假釋中犯罪，於本案中不構成累犯）。其明知真實姓名年
    籍不詳，自稱「陳先生」之成年男子係經營以貸放重利為業
    之地下錢莊，竟仍以每月新臺幣（下同）三萬元之薪資受雇
    於「陳先生」，負責為「陳先生」向借款人收取高額利息。
    緣甲○○因經營咖啡廳周轉困難，遂透過「陳先生」所刊登
    之報紙分類廣告聯絡「陳先生」借款，「陳先生」及乙○○
    即趁甲○○急需金錢之機會，基於重利之犯意聯絡，於民國
    98年12月12日共同至甲○○所經營位於臺北縣中和市○○路
    3 號之咖啡廳洽談，「陳先生」即借予甲○○五萬元，並約
    定利息每十日為一期，每期為九千元，惟需先扣除第一期之
    利息九千元，實際僅交付四萬一千元予甲○○，而以此方式
    取得相當於月息65.85 ％（9,000x3/41,000）之與原本顯不
    相當之重利，並要求甲○○開立面額五萬元之本票一紙作為
    擔保，「陳先生」另交付其所書寫之「借貸規則及匯款方式
    」一紙予甲○○，要求甲○○遵守其內規定。嗣甲○○先於
    12月21日、22日，各匯款四千元、五千元至「陳先生」所提
    供之合作金庫三重分行帳戶（帳號：0000000000000 ）支付
    利息。乙○○並依「陳先生」指示於98年12月30日前往甲○
    ○上開咖啡廳內，向甲○○收取該期利息九千元。後於99年
    1 月11日，乙○○再次前往上開咖啡廳，向甲○○收取該期
    利息時，甲○○因資力困窘，僅能先支付五千元，惟乙○○
    旋當場為警逮獲，並起出「陳先生」交予乙○○作為聯絡用
    之行動電話ㄧ具（序號：000000000000000 ，內含00000000
    00門號之SIM 卡一只），而悉上情。
二、案經臺北縣政府警察局中和第二分局報請臺灣板橋地方法院
    檢察署檢察官偵查起訴。
    理  由
一、證人甲○○於警詢中所為之證述及其簽名表示指認及具領扣
    案贓物意思之贓物認領保管單一紙，雖均係被告乙○○以外
    之人於審判外之陳述，然經本院於審判程序中提示被告調查
    證據並告以要旨時，被告未於言詞辯論終結前就「證據能力
    」方面聲明異議，且本院審酌證人甲○○為單純重利案件之
    被害人，前與被告素不相識，衡情當無無端攀誣構陷被告之
    動機，是其於案發後記憶猶新之際所為之陳述，在證據能力
    方面具有一定之可信度，其上開言詞或書面陳述如引為證據
    應屬適當，依刑事訴訟法第159 條之5 規定，即均有證據能
    力。
二、訊據被告固坦承於上開時、地陪同「陳先生」與被害人甲○
    ○洽談，及曾前往該咖啡廳收取利息等事實，惟矢口否認有
    何重利犯行，辯稱：伊係透過報紙分類廣告找工作，「陳先
    生」僅告知公司是作進出口貿易，工作性質係收取貨款。伊
    上班不到一個星期就陪同「陳先生」至被害人甲○○處，但
    伊並未參與洽談，僅在旁喝咖啡，伊並不知「陳先生」係經
    營地下錢莊，並未與「陳先生」有重利之犯意聯絡云云。經
    查：
(一)被告以每月三萬元之薪資受雇於「陳先生」，並於98年12月
    12日陪同「陳先生」至被害人甲○○所經營之上開咖啡廳洽
    談後，「陳先生」借予被害人甲○○五萬元，約定利息每十
    日為一期，每期為九千元，惟需先扣除第一期之利息九千元
    ，實際僅交付四萬一千元予被害人甲○○，而以此方式取與
    原本顯不相當之重利，並要求被害人甲○○開立面額五萬元
    之本票一紙作為擔保，「陳先生」則交付其所書寫之「借貸
    規則及匯款方式」一紙予被害人甲○○。嗣被害人甲○○即
    於12月21日、22日，各匯款四千元、五千元至「陳先生」所
    提供之前揭帳戶內支付利息。被告則依「陳先生」之指示，
    於98年12月30日、99年1 月11日兩次前往上開咖啡廳向被害
    人甲○○收款等事實，為被告所供承不諱，核與證人甲○○
    於警詢及本院審理中所為之證述相符，並有「借貸規則及匯
    款方式」、贓物認領保管單各一紙、自動櫃員機交易明細表
    二紙附卷可稽及被告與「陳先生」聯絡用之行動電話一具扣
    案可資佐證，是此部分之事實堪以認定，合先敘明。
(二)被告雖稱當時「陳先生」告知公司是從事進出口貿易，然被
    告亦自承平日「陳先生」要伊在家等電話就可以了，後期「
    陳先生」曾要伊到臺北縣三重市○○○路某公司一天，但之
    後就叫伊不用再去了，伊從來沒有看過公司的辦公室等語（
    參見本院99年3 月12日準備程序第2 、3 頁）。按一般從事
    進出口貿易之公司招聘員工，豈有可能讓員工連辦公室都沒
    有進去過，還要員工在家裡等電話即可。縱使被告平日係在
    外負責收取款項之工作，然收到款項之後，一般而言也是要
    回到公司交給老闆或是會計人員，又怎會不知公司住址為何
    。況若果係如被告所述之貨款，照理付款人亦會要求被告簽
    收，或要求被告給付統一發票、收據等憑證，被告又豈會毫
    無憑據即前往收款，是被告所述，顯然不符情理。而被告於
    案發當時為已滿26歲之成年人，有一定之生活經驗，自可知
    此種營運模式絕非一般正常之公司行號，不可能係單純從事
    進出口貿易，被告所收取者亦應非貨款，被告此部分所辯，
    自非可採。
(三)再者，被告當時係與「陳先生」一同前往與被害人甲○○洽
    談借款事宜，縱依證人甲○○所述，當時被告可能係另坐一
    桌，未直接參與談論借款細節（參見本院99年6 月30日審判
    筆錄第3 頁），然其既然負責日後要向被害人甲○○收款，
    則其在與「陳先生」一同前往及離去之過程中，「陳先生」
    理應會就此行之目的及應注意之事項一一告知被告，否則「
    陳先生」何必刻意帶被告一同前去。況依證人甲○○於本院
    審理中所證，被告來店裡時，只說要收錢，並未說是要收貨
    款；而其當時因無力繳納利息，曾問被告可否先給一部分的
    錢，其他的可不可以延期等語，被告當時覆稱其僅係幫人收
    錢，無法作主等語，之後被告便打電話給「陳先生」（參見
    上開本院審判筆錄第5 、8 頁），可徵被告就細節之處理方
    式部分，雖不能作主，但亦知可打電話向「陳先生」討論商
    量可否延期，再參以前揭其係與「陳先生」一同至店內洽談
    借款事宜等情可知，被告對於本件借款之過程，應已有所知
    悉，否則何以只向被害人說要收錢，卻從未提到是要收貨款
    ？此外，被告於98年12月30日、99年1 月11日兩次前往上開
    咖啡廳向被害人甲○○收款各九千元，亦可知被害人甲○○
    係定期向「陳先生」繳交相同之金額，若係貨款的話，因每
    次進貨之時間、數量及單價不同，定期繳交相同金額貨款之
    可能性，委實甚低，是被告顯亦知被害人甲○○所繳納者應
    係利息，而非貨款，至為灼然。
(四)綜合上情觀之，被告明知被害人甲○○所繳納者應為「陳先
    生」於98年12月12日該次借予被害人甲○○款項之利息，且
    由「陳先生」無一定辦公處所，均以電話和被告聯絡、指揮
    ，被告所收得之款項，復非直接繳回公司之模式可知，「陳
    先生」顯非合法經營之公司行號，當係經營貸放重利之地下
    錢莊甚明。詎被告竟仍受雇於「陳先生」，並擔任收取利息
    之工作，是其與「陳先生」間具有重利之犯意聯絡，亦堪認
    定。據此，本案事證已臻明確，被告犯行堪予認定，應依法
    論科。
三、論罪科刑部分：
(一)核被告所為，係犯刑法第344 條之重利罪。其就上開犯行與
    「陳先生」間有犯意聯絡及行為分擔，均為共同正犯。
(二)本院爰審酌被告有槍砲及幫助恐嚇取財前科，有臺灣高等法
    院被告前案紀錄表一份在卷可按，素行非佳，且其正值盛年
    ，四肢健全，不思以正當途徑賺取金錢，竟自甘參與地下錢
    莊，趁被害人急迫需錢之際，貸與金錢以攫取重利，應予非
    難，兼衡被告僅係擔任收款之工作，在該重利集團中僅係居
    於次要之分工地位，另本案被害人甲○○所借款之金額不過
    數萬元，且由其於本院審理中證稱被告並未為難伊，幫忙詢
    問可否延期等語（參見上開本院審判筆錄第5 、7 頁），可
    徵被告收取利息時態度尚佳，暨其犯罪後雖未完全坦承犯行
    ，但亦坦承主要事實經過等一切情狀，量處如主文所示之刑
    ，並諭知如易科罰金之折算標準，以示懲儆。
(三)扣案之行動電話一具（含SIM 卡一只）係「陳先生」交予被
    告供作聯絡之工具乙節，業據被告供承在卷，即係被告或其
    共犯「陳先生」所有，供其犯本案犯行所用之物，爰依刑法
    第38條第1 項第2 款之規定諭知沒收。至本案查獲時另扣得
    之「借貸規則及匯款方式」一紙，係「陳先生」交予被害人
    甲○○之物，即已屬被害人甲○○所有，並非被告或其共犯
    所有之物，爰不予宣告沒收，附此敘明。
據上論斷，應依刑事訴訟法第299 條第1 項前段，刑法第28條、
第344 條、第41條第1 項前段、第38條第1 項第2 款、刑法施行
法第1 條之1 ，判決如主文。
本案經檢察官陳旭華到庭執行職務。
中    華    民    國    99    年    7     月    23    日
                  刑事第十庭    法  官 張紹省
以上正本證明與原本無異。
如不服本判決應於收受送達後十日內向本院提出上訴書狀，並應
敘述具體理由；其未敘述上訴理由者，應於上訴期間屆滿後20日
內向本院補提理由書（均須按他造當事人之人數附繕本）「切勿
逕送上級法院」。
                                書記官 周雅玲
中    華    民    國    99    年    7     月    23    日
附錄本案論罪科刑法條全文：
中華民國刑法第344條
乘他人急迫、輕率或無經驗貸以金錢或其他物品，而取得與原本
顯不相當之重利者，處一年以下有期徒刑、拘役或科或併科一千
元以下罰金。

司法院資訊處製作；財團法人民間司法改革基金會備份。
